臺灣高等法院民事判決　　　　　　　　　 99年度上字第432號
上　訴　人　何瑞珠
訴訟代理人　林達
　　　　　　周金城律師
　　　　　　鄒志鴻律師
複　代理人　張永福律師
被　上訴人　何文銘
　　　　　　何舜生
　　　　　　何文琰
共　　　同
訴訟代理人　盧穩竹律師
上列當事人間履行契約事件，上訴人對於中華民國99年2月26日
臺灣臺北地方法院98年度訴字第954號第一審判決提起上訴，本
院於100年1月4日言詞辯論終結，茲判決如下：
    主  文
原判決關於駁回上訴人後開第二項之訴部分，及該部分假執行之
聲請，暨訴訟費用之裁判均廢棄。
被上訴人何文琰應給付上訴人新臺幣壹佰玖拾伍萬元，及自民國
九十八年三月三日起至清償之日止，按週年利率百分之五計算之
利息。
其餘上訴駁回。
第一、二審訴訟費用由被上訴人何文琰負擔。
本判決所命給付，於上訴人以新臺幣陸拾伍萬元供擔保後，得假
執行。被上訴人何文琰如以新臺幣壹佰玖拾伍萬元為上訴人預供
擔保，得免為假執行。
    事實及理由
一、按不變更訴訟標的，而補充或更正事實上或法律上之陳述者
    ，非為訴之變更或追加。此於第二審程序準用之，係同法第
    463條明定。本件上訴人於原審起訴，先位聲明：(一)被上訴
    人何文銘、何舜生、何文琰各應給付上訴人65萬元，及自98
    年2月21日起至清償日止按週年利率5%計算之利息。(二)願供
    擔保，請准宣告假執行。備位聲明：(一)被上訴人何文琰應給
    付上訴人195萬元，及自98年2月21日起至清償日止按週年利
    率5%計算之利息。(二)願供擔保，請准宣告假執行。嗣於本院
    於上訴聲明中將上開先、備位對調，為不變更訴訟標的法律
    關係，揆諸首開規定，應僅屬變更法律上之陳述，非為訴之
    變更或追加，合先敘明。
二、上訴人主張：兩造及訴外人何麗珠為手足關係，伊等之父何
    俊茶生前雖將名下坐落臺北市中山區○○○路19巷2弄59號
    之房地（下稱系爭房地）暫時移轉登記予被上訴人何文銘、
    何舜生及何文琰兄弟3人共有，惟同時囑咐兩造與何麗珠等5
    人待渠仙逝後應將系爭房地出售，售得價金則分為4份，由
    被上訴人何文銘、何舜生及何文琰各得1份，伊與何麗珠2人
    共分1份。嗣何俊茶於民國80年4月21日死亡，被上訴人即依
    囑將系爭房地變價，售得價金為新臺幣（下同）1,560萬元
    ，均分4份後，每1份為390萬元，伊與何麗珠共分1份即可各
    得195萬元，故兩造與何麗珠於97年6月28日將上開協議付諸
    文字，載明「長安西路19巷2弄59號土地出賣尾款，由何文
    銘、何舜生、何文琰各出130萬元整，交給何文琰統籌處理
    ，分別交給何瑞珠、何麗珠二人」（下稱系爭協議書）。詎
    被上訴人無故拒不依系爭協議書履行義務，迄今仍不提出各
    自應負擔之金錢，伊自可依系爭協議書請求被上訴人給付上
    訴人應分得之195萬元。若認被上訴人何文銘及何舜生已各
    自交付130萬元予被上訴人何文琰，則被上訴人何文琰應給
    付上訴人195萬元等語。爰依系爭協議書之約定，先位請求
    判命被上訴人何文銘、何舜生、何文琰各應給付上訴人65萬
    元，及自98年2月21日起至清償日止，按週年利率5%計算之
    利息；備位請求判命被上訴人何文琰應給付上訴人195萬元
    ，及自98年2月21日起至清償日止，按週年利率5%計算之利
    息。原審為上訴人敗訴之判決，上訴人聲明不服，提起上訴
    ，上訴聲明：(一)先位聲明：1.被上訴人何文琰應給付上訴人
    195萬元，及自98年2月21日起至清償日止按週年利率5%計算
    之利息。2.願供擔保，請准宣告假執行。(二)備位聲明：1.被
    上訴人何文銘、何舜生、何文琰各應給付上訴人65萬元，及
    自98年2月21日起至清償日止按週年利率5%計算之利息。2.
    願供擔保，請准宣告假執行。
三、被上訴人則以：系爭房地已由伊等繼承取得，上訴人與訴外
    人何麗珠未取得系爭房地之所有權，亦無權利要求就系爭房
    地變賣所得之價金為分配。至系爭協議書之簽訂係被上訴人
    基於手足之情，決議就系爭房地變賣後，將部分價金交予上
    訴人及何麗珠，以作為其生活之用，非屬分配父親遺產所為
    之協議。又因訴外人即上訴人之子林達峰與被上訴人何文琰
    間存有合夥投資約300萬元之債務爭議未釐清，是兩造於97
    年6 月28日簽署系爭協議書時即口頭達成協議，約定上訴人
    應待林達峰與被上訴人何文琰間之債務釐清，且與上訴人依
    系爭協議書可分得之金額相互扣除後倘有剩餘，上訴人始得
    領取，依計算結果最多不得逾195萬元金額；另為解決前述
    林達峰及被上訴人何文琰間之債務關係，被上訴人何文銘與
    何舜生遂將渠等分別應提出之130萬元交由被上訴人何文琰
    統籌處理，故系爭協議書方會記載「由何文銘、何舜生、何
    文琰各出130萬元整，交由何文琰統籌處理」之內容。惟自
    兩造口頭協議並簽立系爭協議書迄今，林達峰均未與被上訴
    人何文琰釐清上開債權債務關係，是該停止條件尚未成就，
    上訴人自不得依系爭協議書主張領取任何金額。退步言，縱
    認系爭協議書無停止條件存在，或雖有停止條件，惟條件之
    不成就係因可歸責於被上訴人而視為條件成就者，因被上訴
    人何文銘、何舜生均已履行其給付130萬元之系爭協議書義
    務予何文琰，故上訴人不得再向何文銘、何舜生請求任何金
    額等語，資為抗辯。並答辯聲明：(一)上訴駁回。(二)如受不利
    益判決，請准供擔保宣告免為假執行。
四、兩造不爭執之事項：
    系爭房地分別於79年11月27日及80年7月12日移轉登記予被
    上訴人所共有，應有部分各3分之1，經被上訴人於95年12月
    21日出售予訴外人彭建銘，售得總價金為2,014萬2,345元。
    兩造及訴外人何麗珠嗣於97年6月28日簽訂系爭協議書，載
    明「長安西路19巷2弄59號土地出賣尾款，由何文銘、何舜
    生、何文琰各出130萬元整，交給何文琰統籌處理，分別交
    給何瑞珠、何麗珠二人」。被上訴人何文銘及何舜生依系爭
    協議書之約定，分別於97年8月15日將系爭協議書約定之130
    萬元、清償向被上訴人何文琰借貸之金額33萬3,500元合計1
    63萬3,500元匯入被上訴人何文琰所有玉山銀行三重分行帳
    戶；復於同年9月30日，將系爭協議書約定之130萬元扣除被
    上訴人何文琰所借貸之50萬元後之80萬元，匯入被上訴人何
    文琰上開帳戶內。再由被上訴人何文琰給付195萬元予訴外
    人何麗珠等情，有協議書、存摺內頁、全國地政電子謄本系
    統查詢結果、建築改良物登記簿、台北巿土地登記簿、陽信
    商業銀行函文等影本各1件附卷可稽（見原審北調字卷第4-1
    頁、第133頁、第134頁；本院卷第83至97頁）。
五、上訴人主張被上訴人依系爭協議書之約定，應給付伊應分得
    之195萬元等語，業據提出協議書影本1紙為證（見原審北調
    字卷第4-1頁），被上訴人雖辯稱該給付附有停止條件，且
    條件並未成就云云。惟查：
  (一)按解釋契約，固須探求當事人立約時之真意，不能拘泥於契
    約之文字，但契約文字業已表示當事人真意，無須別事探求
    者，即不得反捨契約文字而更為曲解（最高法院17年上字第
    1118號判例要旨參照）。又契約係由雙方當事人意思表示一
    致而成立，即須由當事人之一方，將欲為契約內容之旨，提
    示於他方，得他方之承諾，而後契約始能成立，其僅由一方
    表示要約之意思，而他方不表示承諾之意思，當然不受契約
    之拘束，至於默示之承諾，必須依要約受領人之舉動，或其
    他情事足以間接推知其有承諾之意思者，始得認之，若單純
    之沉默，除依交易上之慣例或特定間之特別情事，足認為承
    諾者外，不得認為承諾（最高法院21年上字第1598號判例參
    照）。
  (二)再者，主張法律行為附有停止條件者應就停止條件存在之事
    實，負舉證之責（民事訴訟法第277條參照）。上訴人雖辯
    稱系爭協議書附有須待訴外人林達與被上訴人何文琰間之
    債務釐清，且與系爭協議書所載上訴人可分得之金額相互扣
    除後倘有剩餘，上訴人始得領取，依計算結果最多不得逾19
    5萬元金額之停止條件云云，依前開說明，自應由上訴人就
    附停止條件存在之事實負舉證之責。查系爭協議書僅記載：
    「長安西路19巷2弄59號土地出賣尾款，由何文銘、何舜生
    、何文琰各出130萬元整，交給何文琰統籌處理，分別交給
    何瑞珠、何麗珠二人」，並未附有停止條件之記載。證人何
    麗珠雖於原審證稱伊等五人已在口頭上談妥，被上訴人何文
    琰稱林達帳不清楚，就將兩件(指林達與被上訴人何文
    琰間之合夥投資債務與本件給付)合併處理（見原審卷第64
    頁背面），惟其於本院證稱：「（法官問：協議的經過及內
    容？）在何瑞珠沒有來之前，我及被上訴人4個人就商談將
    原來舊有的房子售出款項要如何分配給我和何瑞珠，及林達
    峰與何文琰的債務一併談。何文銘等3人原來同意給何瑞珠
    及我各100萬元，請何瑞珠要林達峰出來將合夥帳目釐清，
    我們達成協議後，通知何瑞珠到場之後，由我和何文琰告訴
    她如上的結論看她是否同意？何瑞珠沒有表示意見，所以何
    文琰就請我和我姐姐去商量說到底要分多少錢？商量結果要
    給我及何瑞珠各200萬元，告訴何文琰等3人之後，他們決定
    三人各出130萬元。我告訴何瑞珠，何文琰要林達峰出來釐
    清帳目，她並沒有表示意見」等語（見本院卷第133頁正背
    面）；證人楊若鈴則證述：「（法官問：提示原審北調字卷
    第4-1頁協議書，是否見過？與上開所述之會議，有何關係
    ？）是我打的，當時簽名人包括我都在現場，討論長安西路
    房子賣出尾款要如何分給二位姐姐。還有討論林達峰與何文
    琰帳戶要以長安西路的房子來抵扣處理」「（法官問：該協
    議書之內容，是否即為同意人欄簽名者之合意內容？有無其
    他合意內容？何以未載明於其上？）當天原來沒有要寫這一
    張，是我先生要我去繕打出來的，至於內容是根據我的認知
    ，因為他們討論時有談到，何文銘、何舜生要給何瑞珠的錢
    交給何文琰統籌處理，所以，我就繕打『統籌處理』4個字
    。因為口頭上大家已經談過，所以，沒有將林達峰要與何文
    琰結算債務後，何文琰始將扣抵債務的餘額給付給何瑞珠等
    意旨記載於協議書上」「（法官問：何瑞珠有同意嗎？同意
    何協議內容？）何文琰有問在場的人有沒有意見，何瑞珠沒
    有表示反對的意見，並且後來在協議書上簽名。協議書是為
    了讓何瑞珠、何麗珠安心，錢是在何文琰這邊」「（法官問
    ：兩造及何麗珠於協議過程中，有無討論『何瑞珠需叫林達
    峰出面與何文琰釐清債務，釐清後再與何瑞珠在協議書可分
    得的金額扣抵後，何瑞珠才可以拿剩餘的錢』？）有。何瑞
    珠並沒有表示意見」等語（見本院卷第135頁正背面），被
    上訴人何文銘、何舜生於本院審理時亦稱「（法官問：協議
    的經過內容？）據說上訴人的兒子林達峰跟何文琰有債務糾
    紛。打算商量要給何瑞珠多少錢？來平息這件事情。後來協
    商的結果是3個人每人拿出130萬元出來給何文琰來解決林達
    峰與何文琰二人間之債務…」等語（見本院卷第131頁背面
    、第132頁），然證人何麗珠係由被上訴人處收受195萬元之
    人，證人楊若玲為被上訴人何文琰之配偶，被上訴人何文銘
    、何舜生依系爭協議書均為應給付上訴人金錢之人，其利害
    關係均與被上訴人何文琰接近，而與上訴人處於對立關係，
    故所為證言及陳述未必客觀。且被上訴人何文銘、何舜生、
    上訴人均與被上訴人何文琰、林達間之合夥投資糾紛無關
    ，衡情酌理，被上訴人何文銘、何舜生二人僅須依承諾給付
    金錢予上訴人即可，無須涉入契約履行與否、停止條件是否
    成就之爭執中，上訴人亦得拒絕被上訴人以訴外人林達債
    務是否釐清與結算之結果，作為債權發生之條件。何況依上
    開證人及被上訴人何文銘、何舜生之陳述，上訴人係於系爭
    協議書簽名而已，從無積極同意前開條件之表示，難認上訴
    人已為同意。參諸證人何麗珠於原審證稱被上訴人何文琰取
    得款項後，曾至證人家，上訴人亦到達，對於沒拿到錢表示
    不滿等語（見原審卷第65頁），更見被上訴人並未同意前開
    條件。
  (三)若兩造間有就前開付款之停止條件達成合意，此條件內容及
    是否成就至關重要，兩造必會於協議書明白記載，惟協議書
    卻僅記載「…由何文銘、何舜生、何文琰各出130萬元整，
    交給何文琰統籌處理，分別交給何瑞珠、何麗珠二人」（見
    原審北調字卷第4-1頁）等文字，就林達應與被上訴人何
    文琰釐清、結算合夥投資有無債務爭議、爭議解決方式等竟
    付諸闕如，僅以「統籌處理」而無具體內容之約款文字摡括
    之，顯與常情悖違。況迺被上訴人何文銘及何舜生依系爭協
    議書之約定，分別於97年8月15日、於同年9月30日結算與被
    上訴人何文琰間之債務後，再將應負擔之金錢，匯入被上訴
    人何文琰帳戶內，業已前述，而被上訴人何文琰依系爭協議
    書應給付金錢之對象尚包括訴外人何麗珠，故「統籌處理」
    乙詞有多重意義，難謂包括上開給付義務附有條件之文義在
    內。被上訴人辯稱：上訴人就其協議書債權已為同意附上開
    停止條件之默示意思表示云云，應無足取。
  (四)何況，對話為要約者，非立時承諾，即失其拘束力。民法第
    156條定有明文。本件縱認被上訴人曾向上訴人為給付義務
    附停止條件之意思表示，惟上訴人未即為承諾與否之表示，
    依前開規定，難認兩造已就前開給付義務附停止條件達成合
    意。
  (五)綜上，上訴人對於被上訴人所為協議書約定之債權附停止條
    件之要約既未為承諾之意思表示，且系爭協議書之內容已表
    示兩造當事人之真意如前所述，則無須別事探求，自不容被
    上訴人反捨契約文字而更為曲解，是被上訴人辯稱：系爭協
    議書所載給付附有停止條件云云，洵無足採，上訴人主張被
    上訴人立約承諾給付伊195萬元等語，堪信為真實。兩造於
    系爭協議書約定被上訴人應給付上訴人195萬元，且由被上
    訴人何文琰統籌處理，被上訴人何文銘、何舜生已將其等應
    負擔之金錢交付予被上訴人何文琰，是上訴人先位請求被上
    訴人何文琰依約給付195萬元，於法有據。
六、按給付無確定期限者，債務人於債權人請求給付時，經其催
    告而未為給付，自受催告時起，負遲延責任，其經債權人起
    訴而送達訴狀，或依督促程序送達支付命令，或為其他相類
    之行為者，與催告有同一之效力；寄存送達，自寄存之日起
    ，經十日發生效力，民法第229條第2項、民事訴訟法第138
    條第2項分別定有明文。上訴人依系爭協議書之法律關係，
    請求被上訴人何文琰給付195萬元，屬給付無確定期限者，
    而上訴人起訴狀繕本係於98年2月20日寄存送達於臺北縣政
    府（現改制為新北巿）警察局三重分局永福派出所，有送達
    證書可證（見原審北調字卷第9頁），依前揭規定，被上訴
    人何文琰應自寄存送達後10日生效之翌日即98年3月3日起負
    遲延責任。
七、綜上所述，上訴人依系爭協議書之法律關係，先位請求被上
    訴人何文琰應給付上訴人195萬元，及自起訴狀繕本送達被
    上訴人何文琰之翌日即98年3月3日起至清償日止，按週年利
    率5%計算之利息，為有理由，應予准許。逾此範圍之請求，
    於法無據，不應准許。原審就上開應准許部分，為上訴人敗
    訴之判決，並駁回其假執行之聲請，自有未洽，上訴意旨指
    摘原判決此部分不當，求予廢棄改判，為有理由，自應由本
    院予以廢棄改判如主文第二項所示。原審就上開不應准許部
    分，為上訴人敗訴之判決，及駁回其假執行之聲請，並無不
    合。上訴意旨指摘原判決此部分不當，求予廢棄改判，為無
    理由，應予駁回。本判決所命給付，兩造均陳明願供擔保，
    聲請宣告假執行，或免為假執行，經核尚無不合，爰分別酌
    定相當擔保金額准許之。又上訴人先位之訴既經准許，則備
    位之訴部分，即毋庸審究，附此敘明。
八、本件事證已臻明確，兩造其餘攻擊、防禦方法及未經援用之
    證據經審酌後，認與判決結果不生影響，無再論述之必要，
    附此敘明。
九、據上論結，本件上訴為一部有理由，一部無理由。依民事訴
    訟法第450條、第449條第1項、第79條、第463條、第390條
    第2項、第392條，判決如主文。
中    華    民    國   100    年    1     月    18    日
                    民事第十一庭
                        審判長法  官  呂太郎
                              法  官  劉坤典
                              法  官  徐福晉
正本係照原本作成。
如不服本判決，應於收受送達後20日內向本院提出上訴書狀，其
未表明上訴理由者，應於提出上訴後20日內向本院補提理由書狀
（均須按他造當事人之人數附繕本）上訴時應提出委任律師或具
有律師資格之人之委任狀；委任有律師資格者，另應附具律師資
格證書及釋明委任人與受任人有民事訴訟法第466條之1第1項但
書或第2項（詳附註）所定關係之釋明文書影本。如委任律師提
起上訴者，應一併繳納上訴審裁判費。
中    華    民    國   100    年    1     月    18    日
                              書記官  秦仲芳
附註：
民事訴訟法第466條之1（第1項、第2項）：
對於第二審判決上訴，上訴人應委任律師為訴訟代理人。但上訴
人或其他法定代理人具有律師資格者，不在此限。
上訴人之配偶、三親等內之血親、二親等內之姻親，或上訴人為
法人、中央或地方機關時，其所屬專任人員具有律師資格並經法
院認為適當者，亦得為第三審訴訟代理人。